最高法院刑事判決　　　　　　　　　　　　　　　九十三年度台上字第三九八九號
　　上　訴　人　乙○○
　　　　　　　　丙○○
　　　　　　　　甲○○
右上訴人等因詐欺案件，不服台灣高等法院中華民國九十二年十二月十六日第二審更
審判決（九十二年度上更(二)字第四三五號，起訴案號：台灣士林地方法院檢察署八十
六年度偵字第一八九一號），提起上訴，本院判決如左：
    主  文
原判決撤銷，發回台灣高等法院。
    理  由
本件原判決認定上訴人乙○○、丙○○、甲○○三人共同或各別與不詳姓名成年男女
數人，意圖為自己不法之所有，組成俗稱「金光黨」之詐欺集團，自民國八十五年三
月十四日起，至八十六年元月三十一日止，先後於原判決附表一所示之時、地與詐術
，向被害人楊茂榮等人詐得如該附表所示之財物，並以之為常業。嗣上訴人等三人於
八十六年一月三十一日，在台北縣金山鄉○○路，由甲○○駕駛Ｎ四｜０一四二號自
用小客車，再以該附表一編號六之詐術向被害人蔡高然行騙財物，於蔡高然返家欲取
用定期儲蓄存款單及家人蔡新發之郵政存簿儲金簿外出領款之際，經其媳婦王美玲查
覺有異，報警查獲，始未得逞，經警扣得丙○○所有之現金新台幣（下同）四十萬九
千六百元，及乙○○、丙○○、甲○○所有供行騙之麵線五包、鋁塊二十九個、空白
提款單七張，及向楊茂榮調包所用之白紙三疊、報紙一張、布巾一條等情，因而撤銷
第一審之科刑判決，改判論處乙○○、丙○○、甲○○共同以意圖為自己不法之所有
，以詐術使人將本人之物交付為常業各罪刑，固非無見。
惟查(一)證人、鑑定人依法應具結而未具結者，其證言或鑑定意見不得作為證據，增訂
之刑事訴訟法第一百五十八條之三訂有明文，上開條文於九十二年九月一日施行，亦
為刑事訴訟法施行法第七條之二所明定。查原審於九十二年九月三日訊問證人楊茂榮
時，該證人並無不得命其具結之原因，竟未命具結，是該證人所為之證言，並無證據
能力，原判決採為上訴人等人犯罪之證據，自非適法。(二)事實審法院本於調查所得之
資料，認為證言一部為真實，固得採取或捨棄其一部，以為裁判之根據，但其取捨之
心證理由，應詳為闡述，方足以昭折服。查被害人陳林含笑於第一審法院八十六年七
月二日證稱：其遭一男二女行騙，審理中當庭指認後證稱：女的不是騙徒，男的有點
像，但不敢確定等語（見第一審卷(一)第九九頁）。惟於原審八十七年四月十四日訊問
中則明確指明甲○○當天駕駛車輛，為騙徒之一等語（見原審上訴卷第一二一頁）。
上開證人於原審作證時，距案發之日已逾兩年，其記憶似較為模糊，何以其後之證言
較之先前之證言為可信，原判決未敘明相關證據取捨判斷之理由，自嫌理由欠備。(三)
按供犯罪所用之物以屬於犯人所有者為限，得沒收之，刑法第三十八條第一項第二款
、第三項定有明文。原判決認定扣案之麵線五包、鋁塊二十九個、空白提款單七張等
物，為上訴人三人所有，用以詐騙蔡高然所用之物，予以宣告沒收。理由二、(六)同敘
明扣案之現金四十萬九千六百元，為丙○○所有，用為行騙之道具（見原判決第十二
面），何以未併同諭知沒收？又刑法第三十八條第一項第二款所定得沒收之供犯罪或
供犯罪預備之物，必於犯罪有直接關係者，始屬相當；原判決認定扣案空白提款單七
張，為上訴人三人所有供犯罪所用之物，而諭知沒收，但未說明上開空白提款單七張
與本案犯罪有何直接之關係，併有理由欠備之違誤。此外原判決說明扣案之白紙三疊
、報紙一張、布巾一條等物為上訴人等向楊茂榮詐騙時，用以調包而交付與楊茂榮等
語，則此部分之物品如係因行騙而交與楊茂榮，是否已屬於楊茂榮所有，能否加以沒
收，亦待調查釐清。上訴人等上訴意旨指摘原判決不當，尚非全無理由，應認仍有撤
銷發回更審之原因。至原判決理由五，不另為無罪之諭知部分，因公訴人認此部分與
前揭論罪科刑部分為實質上一罪，基於審判不可分原則，爰一併發回，附此敘明。
據上論結，應依刑事訴訟法第三百九十七條、第四百零一條，判決如主文。
中　　　華　　　民　　　國　　九十三　　年　　　八　　　月　　　五　　　日
                              最高法院刑事第七庭
                                  審判長法官  洪　明　輝
                                        法官  黃　一　鑫
                                        法官  魏　新　和
                                        法官  林　秀　夫
                                        法官  李　伯　道
      右正本證明與原本無異
                                              書  記  官
中　　　華　　　民　　　國　　九十三　　年　　　八　　　月　　　十　　　日
                                                                        Ｑ
